【裁判字號】    93,訴,590
【裁判日期】    950221
【裁判案由】    排除侵害
【裁判全文】
臺灣彰化地方法院民事判決          93年度訴字第590號
原      告  乙○○
訴訟代理人  李淵源  律師
複 代理 人  辛○○
被      告  己○○
            丙○○
            戊  ○
            丁  ○
上  一  人  林永貹  律師
訴訟代理人
被      告  臺灣省彰化農田水利會
法定代理人  庚○○
訴訟代理人  壬○○
            甲○○
上列當事人間請求排除侵害事件，本院於民國95年2月7日言詞辯
論終結，判決如下：
    主  文
被告己○○應將坐落彰化縣員林鎮○○段六二九之二地號土地上
如附圖所示編號B1部分、面積二六點七四平方公尺之無頂磚造房
屋拆除，並將土地返還原告。
被告丙○○應將坐落彰化縣員林鎮○○段六二九之二地號土地上
如附圖所示編號C1部分、面積八點七六平方公尺之水泥板石綿瓦
頂造房屋拆除，並將土地返還原告。
被告戊○應將坐落彰化縣員林鎮○○段六二九之二地號土地上如
附圖所示編號D1部分、面積三七點二平方公尺，坐落同段六二七
之五地號土地上如附圖所示編號D2部分、面積零點八五平方公尺
及坐落同段六二九之三地號土地上如附圖所示編號D3部分、面積
零點六三平方公尺之磚造房屋拆除，並將土地返還原告。
被告丁○應將坐落彰化縣員林鎮○○段六二九之二地號土地上如
附圖所示編號E1部分、面積三五點九二平方公尺及坐落同段六二
九地號土地上如附圖所示編號E2部分、面積三點七八平方公尺之
磚造房屋拆除，並將土地返還原告。
被告臺灣省彰化農田水利會應將坐落彰化縣員林鎮○○段六二九
地號土地上如附圖所示編號F1部分、面積六點七一平方公尺，坐
落同段六二九之二地號土地上如附圖所示編號F2部分、面積五點
一八平方公尺及坐落同段六二九之三地號土地上如附圖所示編號
F3部分、面積一點三一平方公尺之排水溝渠拆除填平，並將土地
返還原告。
訴訟費用由被告己○○負擔二十分之四，被告丙○○負擔二十分
之一，被告戊○負擔二十分之六，被告丁○負擔二十分之七，被
告臺灣省彰化農田水利會負擔二十分之二。
    事實及理由
甲、程序方面：
一按訴訟全部或一部之裁判，以他訴訟之法律關係是否成立為據
  者，法院得在他訴訟終結前以裁定停止訴訟程序，民事訴訟法
  第182條第1項固有明文。然所謂訴訟全部或一部之裁判，以他
  訴訟之法律關係是否成立為據者，係指他訴訟之法律關係是否
  成立，為本件訴訟先決問題而言，若他訴訟是否成立之法律關
  係，並非本件訴訟之先決問題，則其訴訟程序自毋庸停止。又
  該條項既明定「得」以裁定停止訴訟程序，則是否裁定停止訴
  訟程序，法院本有自由裁量之權。本件被告丁○主張其已另案
  提起民事訴訟，請求確認彰化縣員林鎮○○段645地號與738地
  號土地經界，因該件關係本件原告之訴有無理由，為此聲請裁
  定停止訴訟程序等語（本院卷第103頁），惟查本件原告係起
  訴請求被告丁○拆除坐落629之2地號及629地號土地上之房屋
  並返還土地，至於645地號與738地號地號土地經界何在，則與
  本件訴訟標的無關，尤非本件訴訟先決問題，自無裁定停止訴
  訟程序必要。
二被告己○○未於言詞辯論期日到場（本院卷第22、49、68、99
  、139頁），被告丙○○、戊○未於最後言詞辯論期日到場（
  本院卷第139頁），核無民事訴訟法第386條所列各款情形，爰
  依原告聲請，由其一造辯論而為判決。
三按訴狀送達後，原告不得將原訴變更或追加他訴，但擴張或減
  縮應受判決事項之聲明者不在此限，民事訴訟法第255條第1項
  第3款定有明文。本件原告於起訴狀請求判決「被告己○○應
  將坐落彰化縣員林鎮○○段629之2地號、627之5地號土地上建
  物（面積以實測為準）拆除，並將土地返還原告。被告戊○、
  丙○○應將坐落同上段629之2地號、629之3地號、627之5地號
  土地上建物（面積以實測為準）拆除，並將土地返還原告。被
  告丁○應將坐落同上段629地號、629之2地號、629之3地號土
  地上建物（面積以實測為準）拆除，並將土地返還原告。被告
  臺灣省彰化農田水利會應將坐落同上段627之5地號、629地號
  、629之2地號、629之3地號土地上排水溝渠（面積以實測為準
  ）拆除填平，並將土地返還原告。」（本院卷第4頁），嗣於
  本院審理中擴張、減縮聲明如主文第1至5項所示（本院卷第25
  至26頁），此係擴張、減縮應受判決事項之聲明，核與前開條
  文規定相符，應予准許。
乙、實體方面：
一原告訴之聲明：如主文第1至5項所示。陳述要領：坐落彰化縣
  員林鎮○○段627之5地號、629地號、629之2地號、629之3地
  號土地為原告所有，被告均無占有正當權源，被告己○○竟在
  629之2地號土地上建造如附圖所示編號B1部分（面積26.74平
  方公尺）之無頂磚造房屋，被告丙○○竟在629之2地號土地上
  建造如附圖所示編號C1部分（面積8.76平方公尺）之水泥板石
  綿瓦頂造房屋，被告戊○竟在629之2地號土地上如附圖所示編
  號D1部分（面積37.2平方公尺）、627之5地號土地上如附圖所
  示編號D2部分（面積0. 85平方公尺）及629之3地號土地上如
  附圖所示編號D3部分（面積0.63平方公尺）建造磚造房屋，被
  告丁○竟在629之2地號土地上如附圖所示編號E1部分（面積
  35.92平方公尺）及629地號土地上如附圖所示編號E2部分（面
  積3.78平方公尺）建造磚造房屋，被告臺灣省彰化農田水利會
  竟在629地號土地上如附圖所示編號F1部分（面積6.71平方公
  尺）、629之2地號土地上如附圖所示編號F2部分（面積5.18平
  方公尺）及629之3地號土地上如附圖所示編號F3部分（面積
  1.31 平方公尺）建造排水溝渠。爰依民法第767條規定，請求
  被告分別拆除上開地上物，及請求被告臺灣省彰化農田水利會
  填平土地，並分別將土地返還原告。
二被告己○○未於言詞辯論期日到場，亦未提出準備書狀作何聲
  明或陳述。
三被告丙○○、戊○未於最後言詞辯論期日到場，其等以前到場
  所為答辯聲明：原告之訴駁回。陳述要領：被告各自興建之房
  屋如占用原告之土地，願拆除房屋並返還土地，但原告應補償
  被告。
四被告丁○答辯聲明：原告之訴駁回，如受不利判決，願供擔保
  請准宣告免假執行。陳述要領：被告於日治時期即在坐落彰化
  縣員林鎮○○段645地號土地設籍居住，嗣更興建門牌號碼彰
  化縣員林鎮○○路20號房屋，該屋緊鄰現有之排水溝渠，於民
  國71年間土地重測後，溝渠編定為同段738地號，前開房屋並
  未越界建築，附圖所示編號E1、E2部分係坐落645地號土地上
  ，未占有原告所有土地，本件應係地政機關重劃時發生錯誤所
  致，可比對645地號、629地號、629之2地號土地舊地籍圖及參
  照內政部土地測量局就645地號、738地號實施鑑定製作之鑑定
  書即明。
五被告臺灣省彰化農田水利會答辯聲明：原告之訴駁回。陳述要
  領：被告建造之排水溝渠如占用原告之土地，願拆除排水溝渠
  並填平返還土地，但不應影響灌溉。
六原告主張坐落彰化縣員林鎮○○段627之5地號、629地號、629
  之2、629之3地號土地為其所有，被告己○○在629之2地號土
  地上建造如附圖所示編號B1部分（面積26.74平方公尺）之無
  頂磚造房屋，被告丙○○在629之2地號土地上建造如附圖所示
  編號C1部分（面積8.76平方公尺）之水泥板石綿瓦頂造房屋，
  被告戊○在629之2地號土地上如附圖所示編號D1部分（面積
  37.2平方公尺）、627之5地號土地上如附圖所示編號D2部分（
  面積0. 85平方公尺）及629之3地號土地上如附圖所示編號D3
  部分（面積0.63平方公尺）建造磚造房屋，被告臺灣省彰化農
  田水利會在629地號土地上如附圖所示編號F1部分（面積6.71
  平方公尺）、629之2地號土地上如附圖所示編號F2部分（面積
  5.18平方公尺）及629之3地號土地上如附圖所示編號F3部分（
  面積1.31平方公尺）建造排水溝渠等情，業據原告提出土地登
  記謄本為證（本院卷第8至11頁），並經本院會同彰化縣員林
  地政事務所測量員現場勘驗測量屬實，有勘驗筆錄、現場略圖
  及如附圖所示93年10月29日複丈成果圖可稽（本院卷第50至54
  、57頁），且為到場之被告所不爭執，其餘被告亦未提出書狀
  加以爭執，是原告此部分主張堪認真實。
七被告丁○雖不爭執其建有如附圖所示編號E1部分（面積35.92
  平方公尺）及編號E2部分（面積3.78平方公尺）磚造房屋一節
  （本院卷第51頁），惟以該屋係坐落在645地號土地上，並緊
  鄰738地號土地即排水溝渠，未越界建築在原告所有土地，本
  件應係地政機關重劃時發生錯誤等語置辯。經查：被告丁○在
  629之2地號土地上如附圖所示編號E1部分（面積35.92平方公
  尺）及629地號土地上如附圖所示編號E2部分（面積3.78平方
  公尺）建造磚造房屋，已由本院會同彰化縣員林地政事務所測
  量員現場勘驗測量屬實，有前開勘驗筆錄、現場略圖及複丈成
  果圖可稽；又內政部土地測量局經本院另件囑託，依71年重測
  前、後地籍圖，就645地號、738地號土地經界實施鑑定，認以
  重測前地籍圖（比例尺1/1200）測定645地號、738地號土地間
  界址，並讀取其坐標後，展點連線於重測後比例尺1/500鑑測
  原圖上之位置，與重測後之地籍圖經界線位置一致，反之，被
  告丁○指界位置則與重測前、後地籍圖經界線不符，亦有該局
  鑑定書、鑑定圖附於本院94年度員簡字第68號確定界址事件卷
  內，並經本院依職權調取該卷提示兩造辯論無誤，換言之，
  645地號、738地號土地經界，並無被告丁○所指因實施重測發
  生錯誤之情事。由上可認，附圖所示編號E1、E2部分係分別坐
  落在原告所有629之2地號及629地號土地上，被告丁○所辯自
  非可採，是原告主張被告丁○占用原告上開土地之事實，亦屬
  可信。
八按所有權人對於無權占有或侵奪其所有物者，得請求返還之，
  民法第767條前段定有明文。查被告均未舉證證明其等所分別
  占有使用部分有何正當權源，自屬無權占有，依上開規定，原
  告當得本於所有權之作用，請求被告返還其無權占有部分。至
  被告丙○○、戊○雖辯稱原告應補償被告云云，被告臺灣省彰
  化農田水利會雖辯稱不應影響灌溉云云，然其等既屬無權占有
  原告所有土地之人，自不許其等再以附條件為由主張駁回原告
  之訴，所辯均不可採。從而，原告請求為有理由，應予准許。
  原告未陳明願供擔保，聲請宣告假執行，是被告丁○陳明願供
  擔保，聲請宣告免為假執行，自無庸審酌。
九本件事證已臻明確，兩造其餘主張及舉證，核與判決結果不生
  影響，不再論述。
據上論結，本件原告之訴為有理由，依民事訴訟法第385條第1項
前段、第78條、第85條第1項但書，判決如主文。
中    華    民    國    95    年    2     月    21    日
                  民事第二庭    法  官  廖政勝
以上正本係照原本作成。
如對判決上訴，應於判決送達後20日內向本院提出上訴狀。
                                書記官  楊年雄
中    華    民    國    95    年    2     月    21    日
附圖：93年10月29日複丈成果圖


司法院資訊處製作；財團法人民間司法改革基金會備份。
